臺灣高等法院刑事判決　　　　　　　　94年度交上訴字第19號
　　上　訴　人　臺灣士林地方法院檢察署檢察官
　　上　訴　人
　　即　被　告　乙○○
　　選任辯護人　林財生　律師
上列上訴人，因被告公共危險等案件，不服台灣士林地方法院93
年度交訴字第32號，中華民國93年11月 2日第一審判決（起訴案
號：台灣士林地方法院檢察署92年度偵字第4199、8234號），提
起上訴，本院判決如下：
    主  文
上訴駁回。
    事  實
一、乙○○明知飲用酒類會降低安全駕駛之能力，深知酒後不應
    開車，卻輕忽交通安全，於民國92年1月3日晚6時30分許，
    在臺北市市○路一號台北市政府地下室餐廳內，參加公司舉
    行的尾牙餐會，而飲用威士忌酒十杯後，已達不能安全駕駛
    動力交通工具之程度，仍於當晚9時30分許，自該餐廳附近
    駕駛車牌號碼5A-0729號自小客車行駛返家，置路上不特定
    行人及車輛安全於不顧。嗣於同日晚10時30分許，乙○○酒
    後駕駛上開車輛，沿台北市○○區○○路由南向北行駛，行
    經該路151號前，適甲○○亦於酒後騎乘車牌號碼CFM-336
    號重機車，自乙○○對向駛來，疏未注意在未劃標線道路應
    靠右行駛，且因機車搖晃失衡倒地，二車因而發生擦撞，甲
    ○○因倒地，致受有左側臉頰擦傷、頭部外傷、合併顱內出
    血及腦幹出血、呈植物人狀態之重傷害。乙○○於肇事後，
    竟因酒後駕車及在駕照吊扣期間，覺有未當，而未留在現場
    ，對傷者施以必要之協助，反而駕車逕自離去。嗣於92年1
    月4日凌晨1時4分許，警方循線至乙○○位於台北市○○區
    ○○路37巷5號2樓之住處查獲，經實施酒精測試，其呼氣酒
    精濃度測試值仍達每公升0.48毫克，推算其酒後駕車時呼氣
    之酒精濃度在每公升0.55毫克以上。
二、案經台北市政府警察局北投分局移送台灣士林地方法院檢察
    署檢察官偵查起訴。
    理  由
壹、有罪部分（即酒後不能安全駕駛而駕駛及肇事逃逸部分）：
一、訊據被告乙○○固坦承有酒後駕車及發生事故後逃逸之事實
    ，惟否認有服用酒類不能安全駕駛動力交通工具而駕駛及肇
    事逃逸犯行，辯稱：其雖飲酒但尚未至「不能安全駕駛動力
    交通工具」之程度，且其於事發後呼氣酒精濃度測試值為每
    公升0.48毫克，並未達警察機關移送法辦之每公升0.55毫克
    之標準，而事故之發生係由於被害人甲○○之過失而生，其
    非肇事者，自無肇事逃逸可言等語。
二、惟按道路交通安全規則第114條第2款規定，汽車駕駛人飲酒
    後吐氣所含酒精成分（即濃度）超過每公升0.25毫克以上者
    ，不得駕車，即是基於酒精對人體中樞神經系統有麻醉作用
    ，為維護安全駕駛，而為之禁止規定。又按刑法第185條之3
    所稱服用酒類或其他相類之物，不能安全駕駛動力交通工具
    之公共危險條款，則屬抽象危險犯之規定，此種抽象危險犯
    係伴隨飲酒過量駕車之行為而當然成立。換言之，只須客觀
    上有此種行為出現，危險即視為存在，是否果真肇事，並不
    影響公共危險罪責之成立。立法者之目的，即在於對於法益
    做前置性保護，換言之，在人民生命、身體、財產尚未遭到
    現實之侵害，或危險狀態還未出現前，即以刑法處罰，用以
    更嚴密地保護各種生活利益。惟飲酒至何種程度，才會對交
    通參與者帶來威脅，達於不能安全駕駛，據行政院國軍退除
    役官兵輔導委員會台北榮民總醫院（以下簡稱台北榮民總醫
    院）88年8月5日 (88)北總內字第26868號函及附件指出：駕
    駛人呼氣酒精濃度達0.5MG/L時，反應較慢，感覺減低，將
    影響駕駛，有上開函件暨附件在卷可稽，足證呼氣結果達於
    0.5MG/L以上之程度時，極可能發生交通事故，即是「不能
    安全駕駛」。查被告經警循線查獲後所為酒精測試，其呼氣
    酒精濃度雖為每公升0.48毫克，未達每公升0.5毫克。然查
    被告於92年1月4日晚上9時30分飲用酒類後，即駕駛自小客
    車至當晚10時30分發生車禍後回住處，迄至翌日（即92年1
    月4日）凌晨1時4分許始為酒精測試，業據被告於警詢、偵
    查中坦白承認，並有道路交通事故現場圖、酒精測試值表在
    卷可參。再按酒精於人體內以一定之速率代謝消退，依文獻
    記載，男性呼氣酒精消退率於飲用低劑量酒精為每小時每公
    升0.067至0.096毫克，平均值為每公升0.081毫克﹔於飲用
    高劑量酒精時為每小時每公升0.070至0.099毫克，平均值為
    每公升0.088毫克，此有內政部警政署刑事警察局 (91)刑鑑
    字第0910054395號函在卷可按。依上開函件說明，足以合理
    推知其駕車時之呼氣酒精濃度已超過每公升0.55毫克，而達
    到不能安全駕駛之程度。且被告既是於酒後駕車後逾三個多
    小時才為酒精測試，所測得之被告呼氣酒精濃度當較被告駕
    車時為低，自難以被告測得之呼氣酒精濃度未逾每公升0.55
    毫克，即認為被告仍能安全駕駛，而為被告有利之認定。故
    被告上開所辯，並不足採。其有服用酒類不能安全駕駛動力
    交通工具而駕駛之犯行，應可認定。
三、次查：被告於上開車禍後逃逸之情，業據其坦白承認，核與
    證人即警員陳思騏於原審審理時證稱：被害人倒在現場，嗣
    經目擊證人提供肇事車輛車號、顏色，至被告住處查獲被告
    等語相符。而上述車禍之發生，有道路交通事故調查報告表
    、道路交通事故現場圖各一份、現場照片18張在卷可稽。再
    被害人因本件車禍受有前述傷害，亦有台北榮民總醫院92年
    3月4日北總行字第0920001730號函暨診斷證明書、92年7月7
    日北總神字第092007014號函、93年8月23日北總企字第0930
    010294號函各一紙附卷可參。足見被告確實於被害人機車撞
    到其車左前保險桿肇事後，逃離現場。按刑法第185條之4之
    肇事致人死傷逃逸罪，係以處罰肇事後逃逸之駕駛人為目的
    ，蓋如駕駛人於事故發生後，隨即駕車逃離現場，不僅將使
    肇事責任認定困難，更可能使受傷之人喪失生命或求償無門
    ，為防止被害人死傷損害之擴大，並促使駕駛人於肇事後能
    對被害人即時救護，以減少死傷，是該罪之成立只以行為人
    有駕駛動力交通工具肇事，致人死傷而逃逸之事實為已足，
    至行為人之肇事有否過失，則非所問。因此，本條所欲規範
    者乃當事人於交通事故發生時（不論其有無故意或過失）違
    背救護義務，置被害人於不顧之逃逸行為。查被告駕駛前開
    車輛遭被害人撞及其保險桿而肇事後，縱無過失，其仍負不
    得駛離現場之義務。被害人在快速行駛之情形下，因失控而
    人車倒地，機車因而撞擊被告之小客車保險桿，被害人顯無
    不受傷之可能，然被告卻未採取救護或其他必要措施，亦未
    在現場等候處理，竟逕行駕車逃離現場，其有駕駛動力交通
    工具肇事致人受傷而逃逸之犯行，堪予認定。被告辯稱：其
    對於車禍無過失，即無肇事逃逸罪則云云，並不足採。
四、核被告服用酒類，不能安全駕駛動力交通工具，而仍駕車之
    犯行，係犯刑法第185之3條之公共危險罪﹔被告於肇事後，
    即自行駕車逃逸，係犯同法第185條之4駕車致人受傷逃逸罪
    。被告所犯前開二罪，犯意各別，行為互異，應分論併罰。
    原審審酌被告之素行、呼氣酒精之濃度、駕車肇事致人受傷
    後未予救助造成被害人之危害程度及犯罪後態度等一切情狀
    ，適用刑法第185條之3、第185條之4、第51條第5款、第41
    條，罰金罰鍰提高標準條例第2條，分處有期徒刑3月及6月
    ，並定其應執行有期徒刑8月，並各定其易科罰金均以3百元
    折算1日之標準，經核於法均無不合，原判決應予維持。公
    訴人對此部份上訴意旨指原判決量刑過輕云云，惟查被告所
    陳其自台北市區駕車返回北投，尚順路搭載同事回家，並於
    事故現場見被害人機車搖晃失衡而能儘靠路側避讓並停車，
    依此情節原判決就酒後不能安全駕車而駕駛部分科處有期徒
    刑三月，應無不當。而被告於肇事後見遠處有警車駛來認被
    害人可獲救護，又慮及自己尚在吊扣駕照期間，一時失慮，
    毅然逃逸，依此情節原審就肇事逃逸部分量處有期徒刑陸月
    ，亦無過輕情形。至於被告就肇事逃逸部分上訴，以其非肇
    事者為由，其非可取已如上述。此等部份公訴人及被告之上
    訴均非有理由。
貳、無罪部分（即過失致重傷部分）：
一、公訴意旨略以：被告於民國92年1月3日晚6時30分許，在台
    北市市○路 1號台北市政府地下室內，飲用威士忌酒若干，
    已達不能安全駕駛動力交通工具之程度，仍駕駛車牌號碼5A
    -0729 號自小客車於道路上行駛。嗣於同日晚10時30分許，
    被告酒後駕駛上開車輛，沿台北市○○區○○路由南向北行
    駛，行經該路151 號前時，應注意汽車行駛時，駕駛人應注
    意車前狀況，並隨時採取必要之安全措施，及飲用酒類後吐
    氣所含酒精濃度超過每公升0.25毫克以上者，不得駕車，而
    依當時情形，並無不能注意之情事，竟疏未注意，適被害人
    亦於酒後騎乘車牌號碼 CFM-336號重機車，自被告對向駛來
    ，亦疏未注意在未劃標線道路應靠右行駛，二車因有上述疏
    失而發生擦撞，被害人因此人車倒地，致受有左側臉頰擦傷
    、頭部外傷、合併顱內出血及腦幹出血、呈植物人狀態之重
    傷害，因此認被告涉有刑法第284條第1項後段之過失致重傷
    罪嫌等語。
二、按汽車行駛時，駕駛人應注意車前狀況，並隨時採取必要之
    安全措施，道路交通安全規則第94條第 3項固定有明文。然
    為維持交通之順暢，以符合公眾利益，汽車駕駛人可信賴其
    他參與交通之對方亦能遵守交通規則，同時為必要之注意，
    謹慎採取適當之行動，而對於不可知之對方違規行為並無預
    防之義務。除非關於他人之違規事實已極明顯，同時有充足
    之時間可採取適當之措施以避免發生交通事故之結果時，才
    不得以信賴他方定能遵守交通規則為由以免除自己之責任。
三、訊據被告堅決否認有過失致重傷犯行，辯稱：肇事路段路面
    很小、彎曲很危險，見機車速度很快就先儘靠路邊停車，機
    車是在十公尺外倒下滑過來，碰撞我車左前保險桿外緣延伸
    到左側車身及車門，我有採避讓措施，已經儘靠路緣，並不
    是小客車撞倒機車的等語。查被告92年1月3日晚上10時30分
    許，駕駛車牌號碼5A-0729號自小客車，沿台北市○○區○
    ○路由南向北行駛，行經該路151號前時，適被害人亦騎乘
    車牌號碼CFM-336號重機車抵達該處，因失控倒地，致被害
    人受有左側臉頰擦傷、頭部外傷、合併顱內出血及腦幹出血
    、呈植物人狀態之重傷害，此有道路交通事故調查報告表、
    道路交通事故現場圖各一份、現場照片18張、台北榮民總醫
    院92年3月4日北總行字第0920001730號函暨診斷證明書、92
    年7月7日北總神字第0920007014號函、93年8月23日北總企
    字第0930010294號函各一紙附卷可稽。然被告否認被害人傷
    害之發生與其有何關係，經查：
（一）汽車除行駛於單行道或指定行駛於左側車道外，在未劃標
      線之道路，應靠右行駛，道路交通規則第95條第 1項定有
      明文。依道路交通事故現場圖所示，本件事故發生地點之
      道路為路寬 5.6公尺並未劃設車道線之彎路﹔被告所駕自
      小客車之白色車漆散落處中心約距路緣一公尺，被害人所
      駕重型機車之刮地痕起點在道路中央、刮地痕係由道路中
      央向被害人行駛方向之車道延伸﹔依據物理學之慣性原理
      ，足有合理之懷疑認為被害人在行經彎路到達肇事處未能
      即時靠右行駛，且機車失控倒地滑向被告所駕自小客車相
      撞。而台北市車輛行車事故鑑定委員會、台北市政府交通
      局亦均為相同之認定，分別有該會92年 8月13日北鑑審字
      第 09230232500號鑑定書、該局92年12月11日北市交五字
      第09234475200號函附卷可參。
（二）公訴人雖以：被告應注意車前狀態，並隨時採取必要之安
      全措施，而依當時情形，並無不能注意情事，竟疏未注意
      ，而認被告應有過失。惟查被害人送醫後經抽血驗得酒精
      濃度為191MG/DL （相當於吐氣酒精濃度每公升0.955毫克
      ），有台北榮民總醫院92年3月4日北總行字第0920001730
      號函附卷可參。足見被害人當時已處在中毒之狀態，無法
      騎乘機車。則被告辯稱被害人因酒醉騎乘機車失控等情，
      自非無稽。被告為汽車駕駛人，固仍應注意車前狀況，並
      隨時採許必要之安全措施。然其可信賴參與交通之被害人
      亦能遵守交通規則，同時為必要之注意，謹慎採取適當之
      行動，而對於不可知之被害人失控行駛之行為並無預防之
      義務。被告於偵查中及審理中雖均供稱有看見被害人騎乘
      機車搖晃，自其對向行駛而來，然其亦供稱被害人之車速
      很快，則被告在當時情況下是否有充足之時間讓被告可採
      取適當之措施以完全避免交通事故之發生，即有可疑。再
      者，依道路交通事故現場圖所示，被告所駕自小客車之白
      色車漆散落處中心約距路緣一公尺，且掉落之白漆密集一
      處（見偵查卷第73頁），足以合理推定被告與被害人車輛
      撞擊點在距離路緣一公尺附近，小客車並已停車，蓋如車
      在行進中，則白漆掉落應散在廣大面積。被告於交通警員
      查獲首次談話製作紀錄表時已如是主張，且復有92年1月4
      日凌晨1時15分製作之交通事故談話紀錄表在卷可按。復
      參卷附照片顯示被告自小客車車損為左前車角保險桿撞痕
      、左前大燈、鋼圈撞痕、左後門撞痕，足認被告當時所駕
      駛之自小客車應已極靠近路緣，而認被告已盡力採取適當
      之措施以避免交通事故之發生。故尚難認定被告違反上開
      注意義務，而有過失。
（三）被告於為警查獲時其呼氣酒精濃度測試值固達每公升0.48
      毫克，且被告亦自承於酒後駕車，然被告違反上開交通安
      全規則之規定，與被害人受傷間是否有因果關係，仍應依
      具體之情形認定。查被害人在行經彎路到達肇事處未能即
      時靠右行駛，且因酒後騎乘機車速度過快而失衡倒地，致
      機車滑行擦碰被告所駕自小客車﹔而被告在當時亦已盡力
      採取適當之措施以避免交通事故發生，均已如前述，實難
      認被害人之受傷與被告之喝酒有相當因果關係，即難認為
      「被告不喝酒，被害人即不會受有重傷害」。自難以被告
      違反上開飲用酒類後吐氣所含酒精濃度超過每公升0.25毫
      克以上者不得駕車之規定，為認定其有過失重傷害之依據
      。
四、公訴人上訴意旨以機車撞擊被告自小客車之處，既為自小客
    車之左前，如被告車為停止狀態，則擦碰時機車應往機車的
    右前方偏斜，不會再擦撞自小客車左側車身，留下刮痕，而
    認被告所辯將自小客車停在路邊避讓之說為不實在。惟依卷
    附被告自用小客車照片所示左前保險桿及左側車身刮痕，均
    在自小客車較低之部位，可見擦碰時，機車已是倒地狀態（
    台北市政府交通局覆議鑑定亦同此結論），則倒地狀態之機
    車與自小客車左前擦碰後，在衝力作用下，機車將如何改變
    方向，實難有規則可循，上訴意旨所指機車將往機車右前方
    偏斜，並無依據，而被告已儘靠路邊停車避讓之事實，業如
    前述，此部份上訴意旨所述指摘原判決不當即非有理由。
參、綜上所述，本件公訴人及被告之上訴均非有理由，應予駁回
據上論斷，應依刑事訴訟法第三百六十八條，判決如主文。
本案經檢察官鄭富銘到庭執行職務。
中　　 華　 　民　　國　　94　　年　　4　　月　　1　　日
                    刑事第八庭審判長法  官  吳  敦
                                    法  官  張傳栗
                                    法  官  沈宜生
以上正本證明與原本無異。
肇事逃逸部分，如不服本判決，應於收受送達後十日內向本院提
出上訴書狀，其未敘述上訴之理由者並得於提起上訴後十日內向
本院補提理由書（均須按他造當事人之人數附繕本）。
其餘不得上訴。
                                    書記官  鄒賢英
中　　華　　民　　國　　94　　年　　4 　　月　　4 　　日
附錄：本案論罪科刑法條全文
中華民國刑法第一百八十五條之三
服用毒品、麻醉藥品、酒類或其他相類之物，不能安全駕駛動力
交通工具而駕駛者，處一年以下有期徒刑、拘役或三萬元以下罰
金。
中華民國刑法第一百八十五條之四
駕駛動力交通工具肇事，致人死傷而逃逸者，處六月以上五年以
下有期徒刑。
